【裁判字號】    89,重訴,147
【裁判日期】    890907
【裁判案由】    不動產所有權移轉登記
【裁判全文】
臺灣屏東地方法院民事判決  八十九年度重訴字第一四七號
    原      告  甲○○
    訴訟代理人  楊四海律師
    複  代理人  馮明雄律師
    被      告  乙○○      住.
    訴訟代理人  黃政雄律師
右當事人間不動產所有權移轉登記事件，本院判決如左：
    主      文
原告之訴駁回。
訴訟費用由原告負擔。
    事      實
甲、原告方面：
一、聲明：
  (一)被告應將坐落屏東縣長治鄉○○段一一二五地號，田，面積○．○七○八四八
    公頃、同段一一二六地號，田，面積○．五二四四一一公頃暨同段一一二九地號
    ，田，面積○．○○一三五八公頃等三筆土地所有權應有部分均二分之一移轉登
    記與原告。
  (二)被告應將坐落屏東縣內埔鄉○○段二二地號，田，面積○．一一八五公頃、同段
    二三－一地號，田，面積○．二七四三公頃、同段二三地號，建，面積○．○三
    三八公頃暨其地上建物即門牌屏東縣內埔鄉○○村○○路○段八九號二層樓房乙
    棟，辦理建物所有權第一次登記後，一併將上開三筆土地暨其地上建物所有權應
    有部分均二分之一移轉登記與原告
  (三)被告應將坐落屏東縣內埔鄉○○○段三四０地號，田，面積○．五一五○公頃所
    有權應有部分二分之一移轉登記與原告
二、陳述：
   (一)系爭七筆土地暨其地上建物即門牌屏東縣內埔鄉○○村○○路○段八九號二層
     樓房一棟（下稱系爭不動產），均係訴外人即兩造已故之父母邱效良、邱戴三
     妹，分別自民國三十七年三月十五日起至六十四年七月一日止、四十七年九月
     一日起至七十三年十一月十六日止，以擔任屏東縣內埔鄉東勢國民小學教師薪
     津儲蓄，分別於六十年至六十七年間所共同購置之不動產。嗣父母將上開不動
     產平均贈與兩造，但因原告自六十三年八月一日起擔任國小教師，並無自耕能
     力，且因農地得不得移轉為共有，故礙於法令限制，而分別於六十三年八月六
     日及六十七、八年間將贈與原告所有權應有部分二分之一一併信託登記被告名
     下。
  (二)１系爭七筆土地中坐落屏東縣內埔鄉○○段第二二地號、第二三地號及第二三－
      一地號三筆土地信託登記被告之前，均係登記原告所有，被告主張系爭不動產
      移轉登記於被告之前均係登記邱效良所有，顯不實在，且其餘四筆土地原均為
      邱效良所有。又系爭七筆土地，均因買賣原因而取得，應非邱效良得自祖先之
      遺產。
    ２邱戴三妹所立認證聲明書上有邱戴三妹本人親筆簽名及印文以及親筆書寫之住
      址（內埔鄉○○村○○路○段八九號），該筆跡與邱戴三妹八十四年十月二十
      八日申請核發公務人員退休金其他現金給與補償金登記表上之邱戴三妹簽名蓋
      章以及通訊地址之筆跡及印文完全相同。
    ３被告雖亦否認邱效良、邱戴三妹將系爭不動產所有權應有部分二分一贈與原告
      部分，一併信託登記被告名下。惟系爭不動產確係以贈與方式暫信託登記與被
      告之名義，實際上被告名義下之不動產應與原告甲○○各持分二分之一共同取
      得權利。尤其誠如該認證聲明書所述明，系爭不動產購置至今土地稅賦管理收
      益皆由母負擔取得，可知邱戴三妹於邱效良去世後不久，為免日後發生紛爭，
      即以家長管理家務身分明確重申系爭不動產確係其夫妻一生辛苦積蓄所購置，
      事先言明係以贈與方式暫信託登記與被告之名義，實際係兩造各應有部分二分
      之一。
    ４復查訴外人即原告長女邱欣怡於六十六年二月二十三日出生，出生後體弱多病
      ，原告之妻林千惠當時又任職於屏東市屏東基督教醫院擔任護士，須輪值大小
      夜班，通勤不便，始於六十七年間搬到屏東市居住。當時原告夫妻曾因未能兼
      顧老家而生爭執，原告之妻不慎毀損自行購買之傢具，當時被告尚在服後備軍
      官役，家務全由母邱戴三妹管理，原告因未能兼顧老家家務，應母之要求乃於
      六十七年九月十日分別立具同意書兩紙將系爭房屋同意變更為被告，另將土地
      登記變更為邱效良名下。
  (三)綜上，系爭不動產實係邱效良、邱戴三妹所有，其係日據時代昭和十六年（即民
    國三十年）三月九日結婚，分別於八十年一月七日、八十七年九月二十三日去世
    。依七十四年六月三日修正公布民法第一千零十七條第二項規定，聯合財產中不
    能證明為夫或妻所有之財產，推定為夫妻共有之原有財產。亦即夫妻分別共有。
    系爭不動產既係邱效良、邱戴三妹分別共有，且邱效良、邱戴三妹將系爭不動產
    所有權應有部分二分之一分別贈與兩造。但因原告無自耕能力，邱效良、邱戴三
    妹將系爭不動產所有權應有部分二分之一要贈與原告之部分，信託登記給被告，
    茲邱效良、邱戴三妹已分別於八十年及八十七年間去世，信託關係因而消滅（最
    高法院七十二年台上字第四四三０號判決要旨參照）。從而，原告本於信託及贈
    與之法律關係，自得請求被告就系爭不動產應有部分二分之一辦理所有權移轉登
    記與原告。
三、證據：提出認證聲明書、邱效良及邱戴三妹服務證明書、核發公務人員退休金其
    他現金給與補償金登記表、證明書、戶口名簿、離職證明書各一份，戶籍登記謄
    本三份，土地登記簿謄本及公告現值各七件，並聲請訊問證人邱和金、黃邱秀金
    。
乙、被告方面：
一、聲明：原告之訴駁回。
二、陳述
  (一)系爭不動產移轉登記於被告之前，均係登記邱效良所有，且邱效良宗族財力寬裕
    ，系爭土地自應係邱效良獨資購買、單獨所有為是。再系爭土地原皆登記邱效良
    名下，並已移轉登記於被告所有，依土地法第四十三條之規定，將登記事項賦予
    絕對真實之公信力。故原告主張系爭不動產係兩造父母邱效良、邱戴三妹共同購
    置，係分別共有等語，並不實在。
  (二)原告主張信託關係之「信託人」係指兩造父母，惟原告所憑之證據僅有兩造之母
    邱戴三妹之認證聲明書，況此認證聲明書之真正，被告否認之。且系爭不動產係
    兩造之父邱效良單獨所有，則信託關係之「信託人」應為邱效良，然並無邱效良
    就系爭不動產與被告間有信託關係之證據。
  (三)再邱戴三妹所書之認證聲明書亦有諸多疑點，諸如：１、該認證聲明書何以早年
    辦理移轉登記系爭土地之時，不即時書立為證？２、該認證聲明書何以於邱效良
    去世後，始為書立？３、此認證聲明書僅為兩造之母邱戴三妹之單獨意思表示，
    而兩造之父邱效良是否「有將系爭不動產所有權應有部分二分之一贈與原告部分
    ，一併信託登記被告名下」之意思，亦無從得知？４、該認證聲明書何以未將系
    爭座落屏東縣內埔鄉○○○段三四○地號之土地含括在內？
  (四)另邱效良、邱戴三妹共育有二男六女，兩造即為長男及次男，因宗族習俗，邱效
    良於六十、六一年間即將系爭坐落屏東縣內埔鄉○○段二二、二三、二三之一等
    地號土地先移轉登記予原告所有，嗣因原告夫妻與邱效良不合，發生有爭吵、毀
    損傢具、爭奪孫兒、離家出走等糾紛。故原告於六十七年九月十日書立同意書，
    將系爭坐落屏東縣內埔鄉○○段二二、二三之一等地號土地再移轉登記返還予邱
    效良所有，嗣後因邱效良無法原諒原告夫妻，故乃將前開二筆土地再移轉登記予
    被告所有。至系爭坐落屏東縣內埔鄉○○段二三地號土地，因係建地（非上揭同
    意書內所載之田地），且該土地上有建物（即門牌屏東縣內埔鄉○○村○○路○
    段八九號二層樓房一棟），由被告居住，故直接由原告移轉登記予被告名下。
  (五)原告另舉兩造之姊妹邱和金、黃邱秀金可資證明系爭土地有信託關係之存在。惟
    查邱和金、黃邱秀金與邱戴三妹互有間隙，形同水火，此為宗族親屬所知悉，故
    渠等之證詞自難採信。又苟有「系爭土地有信託關係存在」此情事存在，兩造之
    母邱戴三妹在世之時，必提出由親屬間互相協商，實無預留認證聲明書之必要。
三、證據：提出同意書二份、照片四幀。
    理      由
一、原告起訴主張：兩造已故之父母邱效良、邱戴三妹係三十年三月九日結婚，分別
    自三十七年三月十五日起至六十四年七月一日止、四十七年九月一日起至七十三
    年十一月十六日期間以其擔任國小教師薪資，分別於六十年至六十七年間共同購
    置屏東縣長治鄉○○段一一二五、一一二六、一一二九地號，內埔鄉○○段二二
    、二三－一、二三地號暨坐落上開二三地號地上建物即門牌屏東縣內埔鄉○○村
    ○○路○段八九號二層樓房乙棟，及內埔鄉○○○段三四０地號土地之系爭不動
    產，依七十四年六月三日修正公布民法第一千零十七條第二項關於聯合財產制之
    規定，應屬邱效良、邱戴三妹共有。嗣邱效良、邱戴三妹將系爭不動產贈與兩造
    各所有權應有部分二分之一，但因原告無自耕能力，故邱效良、邱戴三妹分別於
    六十三年八月六日及六十七、八年間將贈與原告之系爭不動產所有權應有部分二
    分之一一併信託登記與被告，但邱效良、邱戴三妹已分別於八十年及八十七年間
    去世，信託關係因而消滅，從而，本於信託及贈與之法律關係，請求被告將系爭
    不動產所有權應有部分二分之一移轉登記與原告等語。
二、被告則以：系爭不動產移轉登記於被告之前，均係登記邱效良所有，系爭土地係
    邱效良單獨所有，再系爭土地已經邱效良移轉登記與被告，故原告主張系爭不動
    產係兩造父母邱效良、邱戴三妹共同購置，係其分別共有，而信託登記與被告等
    語，並不實在。況系爭不動產原係邱效良所有，若有信託關係，則信託人應為邱
    效良，然並無邱效良就系爭不動產與被告間有信託關係之證據。至原告主張邱效
    良與邱戴三妹與被告間有信託關係，惟系爭不動產並非其共有，且其所提之邱戴
    三妹書立之認證聲明書，被告亦否認之等語，資為抗辯。
三、原告主張屏東縣長治鄉○○段一一二五、一一二六、一一二九地號，內埔鄉○○
    段二二、二三－一、二三地號及內埔鄉○○○段三四０地號土地係登記與被告所
    有，又坐落內埔鄉○○段二三地號地上建物即門牌屏東縣內埔鄉○○村○○路○
    段八九號二層樓房乙棟係為被告占有；又兩造父母邱效良、邱戴三妹已分別於八
    十年及八十七年間死亡等情，業據其提出土地登記謄本七份為證，並為被告所不
    爭執，自屬真實。原告又主張上開不動產係兩造已故之父母邱效良、邱戴三妹於
    六十年至六十七年間共同購買，係其共有，嗣邱效良、邱戴三妹將系爭不動產贈
    與兩造各所有權應有部分二分之一，但因原告無自耕能力，故邱效良、邱戴三妹
    分別於六十三年八月六日及六十七、八年間將贈與原告之系爭不動產所有權應有
    部分二分之一信託登記與被告，但邱效良、邱戴三妹已分別於八十年及八十七年
    間去世，信託關係因而消滅，本於信託及贈與之法律關係，請求被告將系爭不動
    產所有權應有部分二分之一移轉登記與原告等語，被告則予否認，並以前詞置辯
    。本院審酌如次：
  (一)按雖以一定財產為信託財產，但僅在名義上移轉於受託人，受託人自始不負管理
    或處分之義務，凡財產之管理、使用或處分悉由委託人自行辦理之消極信託契約
    ，除有確實之正當原因外，其助長脫法行為者，應難認為合法（最高法院七十一
    年度台上字第二○五二號、八十年度台上字第一四一二號、八十三年度台上字第
    三一七二號判決參照）。經查，原告主張邱效良、邱戴三妹將系爭不動產贈與兩
    造各所有權應有部分二分之一，但因原告無自耕能力，故於六十三年八月六日及
    六十七、八年間將欲贈與原告之系爭不動產應有部分二分之一信託登記與被告一
    節，縱然屬實，惟該信託契約是否有確實之正當原因存在，仍有不明，即該信託
    契約有效與否尚屬有疑。次查，若寬認該信託關係有確實之正當原因存在，而為
    有效，固足顯示邱效良、邱戴三妹與被告間就系爭不動產所有權應有部分二分之
    一有信託關係存在。惟委託人邱效良、邱戴三妹既已死亡，不論該信託關係因委
    託人死亡而消滅，抑或其繼承人終止該信託關係，則該信託物返還請求權自係由
    其繼承人繼承，即由繼承人公同共有該信託物返還請求權，而應由委託人邱效良
    、邱戴三妹之繼承人向受託人即被告請求返還信託物為是。但查，邱效良、邱戴
    三妹之繼承人除兩造之外，尚有訴外人及其姊妹邱和金、黃邱秀金等人，故原告
    僅自行訴請返還信託物，即屬無據。再查，邱效良、邱戴三妹與被告間之消極信
    託契約若果無效，然本於物權行為係無因性，並不因債權行為之無效而隨之失效
    ，故彼時邱效良、邱戴三妹將系爭不動產所有權移轉與被告之物權行為仍屬有效
    ，故邱效良、邱戴三妹之繼承人則應另依該當之法律關係訴請返還。
  (二)次按以非經登記不得移轉之財產為贈與者，在未為移轉登記前，其贈與不生效力
    ，八十八年四月二十一日民法債編修正條文於八十九年五月五日施行前第四百零
    七條定有明文。又按在民法債編修正施行前發生者，除本施行法有特別規定外，
    不適用修正施行後之規定，民法債編施行法第一條後段亦有明文。經查，原告主
    張邱效良、邱戴三妹於六十三及六十七、八年間將系爭不動產贈與兩造各所有權
    應有部分二分之一一節，係於上開民法債編修正施行前發生者，且民法債編施行
    法對於贈與此節並無溯及之特別規定，故關於贈與此節應適用修正施行前之規定
    甚明。次查，原告主張上開贈與一節，縱使真實，惟既尚未為所有權移轉登記，
    亦應訴請贈與人即邱效良、邱戴三妹之繼承人履行贈與契約，惟其僅訴請繼承人
    中之一人即被告履行贈與契約，自屬無由。再查，又若原告訴請贈與人即邱效良
    、邱戴三妹之繼承人履行贈與契約，是否有據，亦有值審究之必要：
    最高法院四十年度台上字第一四九六號、四十一年度台上字第一七五號、四十
      四年度台上字第一二八七號判例意旨固謂：於當事人間對於無償給與不動產之
      約定，如已互相表示意思一致，依同法第一百五十三條第一項之規定，其契約
      即為成立，不因其贈與標的之為動產或不動產而有差異，惟以動產為贈與標的
      者，其成立要件具備時，即生效力；以不動產為贈與標的者，除成立要件具備
      外，並須登記始生效力，此就民法第四百零六條，與第四百零七條之各規定對
      照觀之甚明。故民法第四百零七條關於登記之規定，屬於不動產贈與之特別生
      效要件，而非成立要件，其贈與契約，苟具備上開成立要件時，除其一般生效
      要件尚有欠缺外，要難謂其一般契約之效力亦未發生，贈與人應即受其契約之
      拘束，就贈與之不動產，負為補正移轉物權登記使生贈與效力之義務。易言之
      ，總歸其要旨如下：(1)不動產贈與契約經當事人意思表示一致時，即為成立。
      (2)移轉登記係不動產贈與契約之特別生效要件。(3)不動產贈與契約既已成立，
      雖未具備特別生效要件，但仍發生一般契約之效力，贈與人應受此契約之約束
      ，負有補正登記以使受贈人取得所有權之義務。
    惟按契約者，雙方互相意思表示一致時，即為成立，但其特別成立或生效要件
      若不具備，契約上之權利義務固不發生，然因契約成立或生效得享有利益之人
      ，於物權契約之情形，因其通常係在履行債權行為，基於債之關係，債務人既
      負有履行債務之義務，故應完成物權行為之特別生效要件，使債權人之債權能
      獲得滿足；惟就債權契約而言，因特別成立或生效要件，多具有特別立法目的
      ，原則上當事人之一方不能請求他方補正特別成立或生效要件，否則法律規定
      此項特別要件即無意義。職是，觀諸民法第四百零六條以下規定之贈與契約，
      係屬債權契約，考量贈與人無對價而給付財產之無償特性，誠有必要特設規定
      以保護贈與人，故民法第四百零七條特別規定以履行物權行為為贈與契約之生
      效要件，係藉嚴格贈與契約之生效要件以保護贈與人，使贈與人不致因一時衝
      動，思慮欠周，貿然應允將不動產等價值貴重之物品無償給予他人，即受法律
      上之約束，致遭受財產上之不利益，俾使贈與人在辦理登記前，猶有慎重考慮
      之機會，此項寓有保護贈與人之深意，與民法第七百五十八條物權行為之生效
      要件係公示之目的者，趣旨迥異。若依最高法院上開判例見解，贈與人負有補
      正移轉登記之義務，則非但第四百零七條之立法目的無法達成，甚至無存在之
      必要。觀之此條規定具有要物性之性質，其保護贈與人之程度或有稍過，亦未
      可知，然此乃立法論之問題，本諸現行立法之意旨，其保護贈與人之目的即應
      予尊重，而不得任意排除或忽略之。職是之故，不動產之贈與契約須經登記始
      生效力，倘僅當事人雙方意思合致，贈與契約固已成立，惟若未經登記，尚不
      發生效力，自不得請求贈與人為不動產之登記，自不待言。
    是以，縱使如原告主張上開贈與一節屬實，而訴請贈與人即邱效良、邱戴三妹
      之繼承人履行贈與契約，然揆諸前開說明，不動產贈與在未為移轉登記前，其
      贈與不生效力，此乃贈與契約特設保護贈與人之規定，贈與人不負補正此項特
      別成立要件之義務，是原告即使請求贈與人之繼承人補正登記以使受贈人取得
      所有權，亦非可採。
  (三)綜上，原告主張邱效良、邱戴三妹將欲贈與其之系爭不動產所有權應有部分二分
    之一信託登記與被告，本於信託及贈與之法律關係，訴請被告將系爭不動產所有
    權應有部分二分之一移轉登記與原告等情，於法無據，應予駁回。
四、結論：原告之訴為無理由，依民事訴訟法第七十八條，判決如主文。
中      華      民      國    八十九    年      九      月      七      日
                                    臺灣屏東地方法院民事第一庭
~B法      官  洪乙心
右為正本係照原本作成。
如不服本判決，應於送達後廿日內，向本院提出上訴狀。
~B法院書記官  蘇聰藝
中      華      民      國    八十九    年      九      月      七      日


司法院資訊處製作；財團法人民間司法改革基金會備份。
